【裁判字號】    96,訴,590
【裁判日期】    970530
【裁判案由】    誣告
【裁判全文】
臺灣士林地方法院刑事判決               96年度訴字第590號
公  訴  人  臺灣士林地方法院檢察署檢察官
被      告  戊○○○
選任辯護人  邵良正律師
上列被告因誣告案件，經檢察官提起公訴（95年度偵續字第133
號），本院判決如下：
    主  文
戊○○○無罪。
    理  由
一、公訴意旨略以：被告戊○○○與告訴人丙○○均係臺北縣汐
    止市○○街201 巷「研究苑」社區住戶。被告戊○○○因不
    滿告訴人丙○○向社區管理委員會檢舉其位於臺北縣汐止市
    ○○街201 巷106 弄89號之住家後方有毀損擋土牆情形，明
    知丙○○於民國94年8 月20日上午與社區管理委員會副主委
    丁○○、法務副主委甲○○等人至上址會勘，係在其上址住
    處一樓大門外，未進入其住處一樓大門內，且告訴人丙○○
    亦無因此拒絕被告戊○○○的要求，而未離開戊○○○的庭
    院，亦明知告訴人丙○○於94年8 月20日上午11時50分許，
    在丙○○位於臺北縣汐止市○○街201 巷106 弄73號住處前
    ，並未以「法律我比你懂，我要整死你」等語恐嚇，竟意圖
    使告訴人丙○○受刑事處分，於94年8 月21日中午12時20分
    許，向臺北縣政府警察局汐止分局承辦員警誣指丙○○有侵
    入住宅、恐嚇等犯行，並提出刑事告訴，嗣經本署檢察官偵
    查後，以94年度偵字第10184 號為不起訴處分，因認被告戊○○○係涉犯刑法第169 條第1 項誣告罪嫌云云。
二、按犯罪事實應依證據認定之，無證據不得認定犯罪事實；又
    不能證明被告犯罪者，應諭知無罪之判決，刑事訴訟法第一
    百五十四條第二項及第三百零一條第一項分別定有明文。而
    所謂認定犯罪事實之證據，係指足以認定被告確有犯罪行為
    之積極證據而言，該項證據自須適合於被告犯罪事實之認定
    ，始得採為斷罪資料，如未能發現相當證據，或證據不足以
    證明，自不能以推測或擬制之方法，以為裁判之基礎。又告
    訴人之指訴係以使被告受刑事訴追為目的，是其陳述是否與
    事實相符，仍應調查其他證據以資審認。次按誣告罪之成立
    ，以告訴人所訴被訴人之事實必須完全出於虛構為要件，若
    有出於懷疑有此事實而為申告，以致不能證明其所訴之事實
    為真實，縱被訴人不負刑責，而告訴人本缺乏誣告之故意，
    亦難成立誣告罪名（最高法院44年台上字第892 號、59年台
    上字第581號判例意旨參照）。
三、公訴人認被告曾玲玉玲涉有誣告罪嫌，無非以上揭事實，業
    據告訴人丙○○於偵查中之指述綦詳，且證人乙○○於偵查
    中證述告訴人並未於住處以「法律我比你懂，我要整死你」
    等語恐嚇被告等語在卷，復佐以證人甲○○、丁○○於94年
    度偵字第10184 號案件警詢、偵查中證述告訴人丙○○參與
    會勘時，係在被告住處一樓大門外，並未進入被告住處一樓
    大門等情明確，另告訴人未於上開時地，以「法律我比你懂
    ，我要整死你」等語恐嚇被告之事實，並有錄影光碟1 片、
    臺灣士林地方法院檢察署檢查事務官勘驗筆錄1 份附卷可考
    ，況被告指述告訴人侵入住宅、恐嚇等事實，業經檢察官偵
    查後以94年度偵字第10184 號不起訴處分確定等證據資料，
    為其主要論據。
四、訊之被告戊○○○固坦承有於前揭時地向臺北縣政府警察局
    汐止分局對告訴人丙○○提出告訴，且該案業經臺灣士林地
    方法院檢察署檢察官為不起訴處分等事實，惟堅決否認有何
    誣告犯行，辯稱：告訴人於前開時地確實未經其同意即進入
    其住宅範圍內之庭院，並持攝影機對其拍照，伊認為被告未
    經同意之攝影行為已侵害其肖像權，經請教律師後，隨即偕
    同其女至告訴人丙○○住處外要求提出拍攝之影帶，告訴人
    於口角中確實有表示「我法律比你懂」「我要整死你」等語
    ，被告擔心告訴人日後將以非理性手段對付，詢問過律師後
    始向警察機關報案，並非誣告等語。經查：
(一)被告戊○○○於94年8月21日12時20分許確至台北縣政府警
    察局汐止分局橫科派出所，對製作筆錄之員警魏溫良為上揭
    公訴意旨所載侵入住宅、恐嚇等指述，業據被告戊○○○自
    承不諱，並經證人魏溫良於本院審理時證述屬實（見本院97
    年5月1日審判筆錄第4-5頁），且有上開調查筆錄1份在卷可
    稽（見94年度偵字第10184號卷第8-10頁），從而，被告對
    告訴人丙○○提出上開侵入住宅、恐嚇告訴等情，應可認定
    。
(二)又被告戊○○○對告訴人丙○○所提前揭告訴案件，其後經
    臺灣士林地方法院檢察署檢察官於94年12月7日以94年度偵
    字第10184號為不起訴處分確定乙節，雖有上述偵查案件卷
    宗影本及不起訴處分書可稽，惟細譯上開不起訴處分理由，
    無非綜合被告戊○○○、告訴人丙○○、證人甲○○、丁○○等人之供證及錄影光碟內容等證據資料，研判認告訴人丙○○被訴恐嚇、侵入住宅等罪嫌不能證明，因而對告訴人丙○○為不起訴處分，然亦未併就被告指訴如何具體不實有所
    指摘，申言之，檢察官僅係無法形成被告指訴之犯罪事實存
    在之心證，並非指被告所述必然不實，於法殊不得執此即反
    面推論被告所為之指訴必屬明知為虛偽，而遽認被告該當於
    誣告之罪名。
(三)第查證人丁○○於94年度偵字第10184號案件警詢、偵查時
    證稱：我沒注意丙○○是否進入戊○○○住宅所屬範圍之庭
    院，但有聽見戊○○○跟丙○○說「這是我私人地方，沒有
    經過我的允許，不能進來」，其2人一見面就發生口角；當
    天我們3人去找戊○○○時，一開始是站在門外空地談，後
    來有進去門內看其住宅旁之檔土牆，甲○○亦有跟我進去看
    ，至於丙○○有無一起進去我不知道，當天我與甲○○是一
    同請丙○○至現場指明檢舉部分為何，當時戊○○○有主張
    未經其允許，丙○○不得擅自進入，但我無法確定被告當時
    有無進入大門，被告與告訴人爭執3至5分鐘，後我們就先離
    開等語（見偵字10184號卷第11-13頁、第38頁），證人甲○○於同案警詢、偵查時復證述：當時我比丙○○早進入前面
    查看是否有破壞檔土牆，故我並不清楚丙○○有否進入，我
    有聽到戊○○○告知丙○○不願意他進入戊○○○所屬之住
    宅範圍內，我和戊○○○談破壞擋土牆並侵佔公有土地一事
    時，丙○○有拿攝影系統拍下，戊○○○有制止丙○○拍攝
    ，丙○○仍繼續拍攝，約3 分鐘後丙○○才停止拍攝等語；
    當日我陪同管理副主委丁○○同往察看，我們先去找被告，
    再一同到達戊○○○住所，抵達時戊○○○剛好出來，戊○○○即向我們解釋擋土牆之事，當時我們三人均站在大門外
    ，丙○○就拿攝影機要拍攝，結果和戊○○○起爭執，後來
    我和丁○○先離開，之後發生何事我不清楚等語（見同上號
    偵卷第15-16 頁、第37頁），證人即告訴人丙○○於本院審
    理時亦坦承於案發當時有與證人丁○○、甲○○同至被告住
    處會勘檔土牆毀損一事，會勘時有攜帶攝影機從頭至尾拍攝
    等語（見本院卷97年5 月1 日審判筆錄第21-22 頁、第24頁
    ），然依上開證人丁○○、甲○○、丙○○證述之情節以觀
    ，僅可認定告訴人確實有與證人丁○○、甲○○同至被告住
    處會勘，及證人丁○○、甲○○均有進入被告住處庭院內查
    看擋土牆，並聽聞被告出言制止告訴人進入其庭院之事實，
    惟自難以上開證人丁○○、甲○○等於現場未及注意告訴人
    有無進入被告庭院之情節，即反指被告係憑空捏造而提出上
    開申告。參以證人甲○○於本院審理時已明確證稱：當時我
    有進去被告庭院內停車的地方會勘，我隨同丁○○還有丙○○去會勘。我確實有走進被告之庭院看擋土牆，這點我可以
    確認，我當天有與丁○○進到庭院裡面，丙○○尾隨在我後
    面，戊○○○有出來嚇阻我們不可以進入他的住宅，叫丙○○停止拍攝等語詳實（見本院97年5 月1 日審判筆錄第21-2
    2 頁），則被告辯稱因見告訴人與丁○○、甲○○進入其庭
    院，告訴人並以攝影機拍攝庭院設備及個人影像等事實，即
    難認全屬虛構。
(四)雖證人乙○○於本院審理時證述當日至被告住處會勘時，只
    有伊與丁○○、甲○○進到被告住處庭院內，告訴人則在庭
    院外拍攝沒有進去，且被告並無要求其等離開庭院，也無制
    止告訴人攝影云云（97年5 月1 日審判筆錄第31-32 頁），
    然查證人乙○○前開證詞，核與證人丁○○、甲○○前開所
    證述之情節存有矛盾，是證人乙○○有關告訴人未進入庭院
    ，被告無要求告訴人離開及制止告訴人拍攝之說詞，顯有疑
    義。再者，告訴人雖提出其於94年8 月20日上午至被告住處
    會勘之錄影光碟，以證明告訴人當時未侵入告訴人庭院，然
    該錄影光碟經檢察事務官及本院勘驗後，錄影內容共分3 部
    分，第1 部分時間長度約1 分鐘，內容為被告與證人乙○○
    、證人丁○○、甲○○於台北縣汐止市○○街201 巷106 弄
    89號被告住處前討論事情，拍攝之角度係從住宅庭院大門外
    往內掃視拍攝乙節，有該勘驗筆錄各1 件附卷可稽（見同上
    號偵卷第33-34 頁、本院97年5 月1 日審判筆錄第34頁），
    證人乙○○亦不否認所提供之錄影畫面是剛開始會勘之情形
    ，後續進入被告庭院查看擋土牆之情節雖有拍攝但未提供等
    語（見本院同日審判筆錄第33頁），顯見告訴人所提供之錄
    影光碟畫面僅是部分擷取，非完整內容，上開錄影光碟內容
    之正確性殊堪置疑。衡情，該錄影畫面若無不利告訴人之內
    容存在，告訴人及證人乙○○亦無故意刪除部分錄影畫面內
    容之必要。是以被告辯稱告訴人確涉有侵入住宅等情，事理
    上容有相當之依據，自難遽認係屬虛捏，於法尚難僅憑告訴
    人及告訴人之妻即證人乙○○於本院審理時所證會勘時告訴
    人沒有進入被告庭院內之情事，即執為對被告不利之認定。
(五)又查，告訴人固提出被告與其女曾雅榆於94年8月20日至其
    住處外找告訴人理論之錄影光碟，以證明告訴人斯時未向被
    告恫嚇稱「法律我比你懂，我要整死你」等語，然被告偕同
    曾雅榆至被告住處外找告訴人時，乙○○原未攝影，係因聽
    聞曾雅榆辱罵告訴人後，證人乙○○始持機器攝影之事實，
    已據證人乙○○於本院審理時證述明確（見同日審判筆錄第
    17-18 頁），且錄影光碟經臺灣士林地方法院檢察署檢察官
    指揮檢察事務官、本院先後勘驗結果，該部分（即第二部分
    ）之錄影畫面時間僅有1 分36秒，顯較證人曾雅榆及乙○○
    於偵查中證述被告在告訴人住處前停留之時間為15至20分鐘
    或為3 分鐘短暫（見偵續字第133 號卷第21頁、第65頁），
    是該錄影內容之完整性自有可疑，更遑論該錄影內容事後因
    操作錯誤有部分遭洗掉等情，業經證人即告訴人丙○○於本
    院審理時證述在卷（見本院同日審判筆錄第23頁），是依上
    開證人乙○○及告訴人丙○○之證述可知，該錄影光碟內容
    是經事後轉拷，且非案發當時之完整記事，亦不足憑為推認
    告訴人有無於前揭時地恐嚇被告之情事。
(六)另證人乙○○復於偵審中證稱告訴人並無對被告為前開指訴
    恐嚇情事（見偵續字第133 號卷第65頁、本院同日審判筆錄
    第19頁），惟證人乙○○既為告訴人所提出之證人，又係告
    訴人之妻，與告訴人有一定情誼，不無可能係為偏頗告訴人
    而誇大證詞。況證人曾雅榆於偵查中2 次證述始終堅稱其與
    被告同至告訴人住處時，告訴人態度不好，蠻兇的，有說「
    我有錢有勢，也懂法律，要整死你很容易」等語（95年度偵
    字第4481號卷第5 頁、95年度偵續字第133 號卷第20-21 頁
    ）。衡諸常情，倘案發當日告訴人與被告發生爭執後，確無
    對被告為任何不利之言語，何以被告會有安全上之顧慮，於
    離去後立即請教律師並報警處理，且故意虛偽指稱告訴人涉
    有恐嚇、侵入住宅等情事，顯與常理不合，著實令人費解。
    可見被告此部分指訴，尚難全然斷為虛妄，縱所訴恐嚇情事
    ，不能證明係屬實在，然不能遽認有誣告犯意。公訴人以證
    人曾雅榆所述不可採，而據以推測被告係蓄意誣攀，尚嫌速
    斷。
五、綜上所述，公訴人所舉之各項證據，尚無從使本院產生被告
    明知不實虛捏遭告訴人侵入住宅、恐嚇之確信，被告告訴之
    前開案件，固經檢察官不起訴處分確定，但並無積極事證足
    認被告係完全出於虛構事實而誣告，被告所為核與誣告罪之
    成立要件尚不相當，此外又查無其他積極證據，足認被告有
    公訴人所指之誣告犯行，不能證明被告犯罪，揆諸首揭說明
    ，自應為被告無罪之諭知。
據上論斷，應依刑事訴訟法第301條第1項，判決如主文。
本案經檢察官洪三峰到庭執行職務
中    華    民    國    97    年    5     月    30    日
                  刑事第七庭審判長法  官  林秀鳳
                                  法  官  吳祚丞
                                  法  官  汪梅芬
以上正本證明與原本無異。
如不服本判決，應於收受送達後10日內向本院提出上訴書狀，其
未敘述上訴理由者，應於上訴期間屆滿後20日內向本院補提理由
書狀（均須按他造當事人之人數附繕本）。
                                  書記官  張馨尹
中    華    民    國    97    年    5     月    30    日


司法院資訊處製作；財團法人民間司法改革基金會備份。
